ACORDAO-COMPLETO-2546104

ACÓRDÃO 6097/2022 ATA 35/2022 - SEGUNDA CÂMARA

VISTOS, relatados e discutidos estes autos de tomada de contas especial instaurada pelo Fundo Nacional de Saúde - FNS/MS em desfavor de Francilene Rosa da Silva e de Sidney da Silva Junior, em razão da não comprovação da regular aplicação dos recursos repassados pela União, por intermédio do FNS/MS, ao município de Quatipuru/PA. 
ACORDAM os Ministros do Tribunal de Contas da União, reunidos em Sessão da Segunda Câmara, diante das razões expostas pelo Relator, em: 
9.1. considerar revéis os responsáveis Francilene Rosa da Silva e Sidney da Silva Junior, para todos os efeitos, dando-se prosseguimento ao processo, com fulcro no art. 12, § 3º, da Lei 8.443/1992; 
9.2. julgar irregulares, nos termos dos arts. 1º, inciso I, do art. 16, inciso III, alínea "b" e "c", da Lei nº 8.443, de 1992, c/c o art. 19 e o art. 23, inciso III, da mesma Lei, as contas dos responsáveis Francilene Rosa da Silva e Sidney da Silva Junior, condenando-os solidariamente ao pagamento das importâncias a seguir especificadas, atualizadas monetariamente e acrescidas dos juros de mora, calculadas a partir das datas discriminadas até a data da efetiva quitação do débito, fixando-lhes o prazo de 15 (quinze) dias, para que comprovem, perante o Tribunal, o recolhimento das referidas quantias aos cofres do Fundo Nacional de Saúde - MS, nos termos do art. 23, inciso III, alínea "a", da Lei 8.443/1992, c/c o art. 214, inciso III, alínea "a", do Regimento Interno do TCU:
Débitos relacionados à responsável Francilene Rosa da Silva (CPF XXX.670.482-XX) :
	Data de ocorrência
	Valor histórico (R$) 

	30/8/2013
	44.700,00

	6/9/2013
	29.491,00

	9/9/2013
	5.720,08

	13/9/2013
	34.200,00

	20/9/2013
	42.780,00

	30/9/2013
	3.393,08

	30/9/2013
	3.393,08

	30/9/2013
	13.380,00

	11/10/2013
	29.491,00

	18/10/2013
	5.720,08

	18/10/2013
	34.200,00

	22/10/2013
	42.780,00

	22/10/2013
	13.380,00

Débitos relacionados ao responsável Sidney da Silva Junior (CPF XXX.721.402-XX) :
	Data de ocorrência
	Valor histórico (R$) 

	31/10/2013
	17.565,60

	31/10/2013
	17.565,60

	31/10/2013
	40.116,16

	5/11/2013
	5.720,08

	7/11/2013
	29.491,00

	22/11/2013
	34.200,00

	26/11/2013
	13.380,00

	26/11/2013
	42.780,00

	29/11/2013
	3.000,00

	29/11/2013
	5.720,08

	9/12/2013
	29.491,00

	18/12/2013
	34.200,00

	18/12/2013
	34.200,00

	20/12/2013
	42.780,00

	24/12/2013
	13.380,00

	3/1/2014
	919,70

	3/1/2014
	36.104,54

	3/1/2014
	74.528,00

	3/1/2014
	2.400,00

	3/1/2014
	12.034,84

	3/1/2014
	5.720,08

	15/1/2014
	29.491,00

	24/1/2014
	42.780,00

	24/1/2014
	34.200,00

	24/1/2014
	13.380,00

	4/2/2014
	5.720,08

	19/2/2014
	29.491,00

	19/2/2014
	36.504,00

	21/2/2014
	42.780,00

	31/3/2014
	6.011,84

	31/3/2014
	36.504,00

	31/3/2014
	23.577,70

	31/3/2014
	8.612,16

	31/3/2014
	5.734,20

	31/3/2014
	13.380,00

	31/3/2014
	7,40

	31/3/2014
	42.780,00

	31/3/2014
	2.484,10

	31/3/2014
	277,40

	31/3/2014
	7,40

	31/3/2014
	30.811,96

	31/3/2014
	7,40

9.3. aplicar individualmente aos responsáveis Francilene Rosa da Silva e Sidney da Silva Junior, a multa prevista no art. 57 da Lei 8.443/1992 c/c o art. 267 do Regimento Interno do TCU, conforme valores a seguir especificados, fixando-lhes o prazo de 15 (quinze) dias, a contar da notificação, para que comprovem, nos termos do art. 214, III, alínea "a", do Regimento Interno do TCU, o recolhimento das dívidas aos cofres do Tesouro Nacional, atualizadas monetariamente desde a data do presente acórdão até a data do efetivo recolhimento, se paga após o vencimento, na forma da legislação em vigor:
	Responsável
	Multa (R$) 

	Francilene Rosa da Silva
	20.000,00

	Sidney da Silva Junior
	40.000,00

9.4. autorizar, desde logo, se requerido, com fundamento no art. 26, da Lei 8.443, de 1992, c/c o art. 217, §§ 1º e 2º do Regimento Interno do TCU, o parcelamento da (s) dívida (s) em até 36 parcelas, incidindo, sobre cada parcela, corrigida monetariamente, os correspondentes acréscimos legais, fixando-lhes o prazo de 15 (quinze) dias, a contar do recebimento da notificação, para comprovarem, perante o Tribunal, o recolhimento da primeira parcela, e de 30 (trinta) dias, a contar da parcela anterior, para comprovarem os recolhimentos das demais parcelas, devendo incidir, sobre cada valor mensal, atualizado monetariamente, os juros de mora devidos, no caso do débito, na forma prevista na legislação em vigor, alertando os responsáveis de que a falta de comprovação do recolhimento de qualquer parcela importará o vencimento antecipado do saldo devedor, nos termos do § 2º do art. 217 do Regimento Interno deste Tribunal; 
9.5. autorizar, desde logo, a cobrança judicial das dívidas, caso não atendidas as notificações, na forma do disposto no art. 28, inciso II, da Lei 8.443/1992; 
9.6. dar ciência deste acórdão aos responsáveis e ao Fundo Nacional de Saúde - FNS/MS, informando-os de que seu inteiro teor, incluindo o relatório e o voto que o precedem, podem ser acessados em www.tcu.gov.br/acordaos; e 
9.7. enviar cópia do presente Acórdão à Procuradoria da República no Estado do Pará, nos termos do § 3º do art. 16 da Lei 8.443/1992, c/c o § 7º do art. 209 do Regimento Interno do TCU, para adoção das medidas cabíveis, informando-a de que seu inteiro teor, incluindo o relatório e o voto que o precedem, podem ser acessados em www.tcu.gov.br/acordaos.

Tomada de contas especial  instaurada pelo Fundo Nacional de Saúde em desfavor de Francilene Rosa da Silva e de Sidney da Silva Junior, em razão da não comprovação da regular aplicação dos recursos repassados pela União, por intermédio do FNS/MS, ao município de Quatipuru/PA.

Segunda Câmara

Prefeitura Municipal de Quatipuru - PA.

3. Interessados/Responsáveis:
3.1. Interessado: Fundo Nacional de Saúde - MS (00.530.493/0001-71).
3.2. Responsáveis: Francilene Rosa da Silva (XXX.670.482-XX); Sidney da Silva Junior (XXX.721.402-XX).

13.1. Ministros presentes: Bruno Dantas (Presidente), Aroldo Cedraz e Antonio Anastasia (Relator).
13.2. Ministro-Substituto convocado: Marcos Bemquerer Costa.

ANTONIO ANASTASIA

Tratam os autos de tomada de contas especial instaurada pelo Fundo Nacional de Saúde - Ministério da Saúde (FNS/MS) , em desfavor de Francilene Rosa da Silva e de Sidney da Silva Júnior, em razão da não comprovação da regular aplicação dos recursos repassados pela União, por intermédio do FNS/MS, ao município de Quatipuru/PA.
2.	Reproduzo, a seguir, excerto da instrução produzida no âmbito da Secretaria de Controle Externo de Tomada de Contas Especial - SecexTCE (peça 51) , a qual contou com a anuência do corpo diretivo da unidade (peças 52 e 53) e do Ministério Público junto ao TCU (peça 54) :
HISTÓRICO
Em 5/11/2019, com fundamento na IN/TCU 71/2012, alterada pela IN/TCU 76/2016, e pela DN/TCU 155/2016, o dirigente do FNS autorizou a instauração da TCE (peça 1) . O processo foi registrado no sistema e-TCE com o número 4330/2019.
	Os recursos repassados pelo FNS ao município de Quatipuru/PA, no período de 1º/1/2013 a 31/12/2013, na modalidade fundo a fundo, foram auditados pelo Departamento Nacional de Auditoria do SUS (Denasus) , conforme consignado no Relatório Complementar da Auditoria 15.234 (peça 2) .
	O fundamento para a instauração da TCE, conforme consignado na matriz de responsabilização elaborada pelo tomador de contas (peça 18) , foi a constatação da seguinte irregularidade:
Ausência da documentação comprobatória das despesas realizadas. Retirada financeira, via transferência bancária, sem comprovação das despesas.
Os responsáveis arrolados na fase interna foram devidamente comunicados e, diante da ausência de justificativas suficientes para elidir a irregularidade e da não devolução dos recursos, instaurou-se a tomada de contas especial.
	No relatório (peça 19) , o tomador de contas concluiu que o prejuízo importaria no valor original de R$ 1.202.466,64, imputando-se a responsabilidade a Francilene Rosa da Silva, secretária municipal de saúde, no período de 1º/1/2013 a 25/10/2013, na condição de gestora dos recursos, e a Sidney da Silva Junior, secretário municipal de saúde, no período de 29/10/2013 a 23/2/2014, na condição de gestor dos recursos.
		Em 20/7/2020, a Controladoria-Geral da União emitiu o Relatório de Auditoria ETCE 4.330/2019 (peça 21) , em concordância com o relatório do tomador de contas. O certificado de auditoria e o parecer do dirigente do órgão de controle interno concluíram pela irregularidade das presentes contas (peças 22 e 23) .
	Em 17/8/2020, o ministro responsável pela área atestou haver tomado conhecimento das conclusões contidas no relatório e certificado de auditoria, bem como do parecer conclusivo do dirigente do órgão de controle interno, que se manifestou pela irregularidade das contas, e determinou o encaminhamento do processo ao Tribunal de Contas da União (peça 24) .
Na instrução inicial (peça 28) , analisando-se os documentos nos autos, concluiu-se pela necessidade de realização de citação para a seguinte irregularidade:
Irregularidade: ausência da documentação comprobatória das despesas realizadas. Retirada financeira, via transferência bancária, sem comprovação das despesas. Não comprovação da boa e regular aplicação dos recursos repassados pela União, em face da não apresentação de documentos comprobatórios das despesas realizadas com recursos financeiros repassados, na modalidade fundo a fundo, pelo FNS, ao Fundo de Saúde do município de Quatipuru/PA, evidenciado nas constatações do Relatório da Auditoria 15.234, do Denasus.
	Evidências da irregularidade: documentos técnicos presentes nas peças 2, 3, 4, 5, 16 e 17.
	Normas infringidas: arts. 37, caput, e 70, parágrafo único, da Constituição Federal; art. 93, do Decreto-Lei 200/1967; arts. 66, 139, §§ 4º e 5º, e 145, do Decreto 93.872/1986; e arts. 60 a 64, da Lei 4.320/1964.
	Débitos relacionados à responsável Francilene Rosa da Silva (CPF XXX.670.482-XX) :
	Data de ocorrência
	Valor histórico (R$) 

	30/8/2013
	44.700,00

	6/9/2013
	29.491,00

	9/9/2013
	5.720,08

	13/9/2013
	34.200,00

	20/9/2013
	42.780,00

	30/9/2013
	3.393,08

	30/9/2013
	3.393,08

	30/9/2013
	13.380,00

	11/10/2013
	29.491,00

	18/10/2013
	5.720,08

	18/10/2013
	34.200,00

	22/10/2013
	42.780,00

	22/10/2013
	13.380,00

		Cofre credor: Fundo Nacional de Saúde - MS.
		Responsável: Francilene Rosa da Silva (CPF XXX.670.482-XX) .
Conduta: deixar de apresentar a documentação comprobatória das despesas realizadas com recursos recebidos do Fundo Nacional de Saúde, pelo município de Quatipuru/PA.
Nexo de causalidade: a não apresentação da documentação comprobatória impediu o estabelecimento do nexo causal entre as despesas efetuadas e os recursos federais recebidos, no âmbito do Sistema Único de Saúde, não permitindo, assim, aferir a regularidade na utilização dos recursos, resultando em presunção de dano ao erário.
Culpabilidade: não há excludentes de ilicitude, de culpabilidade e de punibilidade; é razoável supor que a responsável tinha consciência da ilicitude de sua conduta; era exigível conduta diversa da praticada, qual seja, guardar, manter arquivados e apresentar, aos órgãos fiscalizadores, quando solicitados, os documentos relativos às despesas.
	Débitos relacionados ao responsável Sidney da Silva Junior (CPF XXX.721.402-XX) :
	Data de ocorrência
	Valor histórico (R$) 

	31/10/2013
	17.565,60

	31/10/2013
	17.565,60

	31/10/2013
	40.116,16

	5/11/2013
	5.720,08

	7/11/2013
	29.491,00

	22/11/2013
	34.200,00

	26/11/2013
	13.380,00

	26/11/2013
	42.780,00

	29/11/2013
	3.000,00

	29/11/2013
	5.720,08

	9/12/2013
	29.491,00

	18/12/2013
	34.200,00

	18/12/2013
	34.200,00

	20/12/2013
	42.780,00

	24/12/2013
	13.380,00

	3/1/2014
	919,70

	3/1/2014
	36.104,54

	3/1/2014
	74.528,00

	3/1/2014
	2.400,00

	3/1/2014
	12.034,84

	3/1/2014
	5.720,08

	15/1/2014
	29.491,00

	24/1/2014
	42.780,00

	24/1/2014
	34.200,00

	24/1/2014
	13.380,00

	4/2/2014
	5.720,08

	19/2/2014
	29.491,00

	19/2/2014
	36.504,00

	21/2/2014
	42.780,00

	31/3/2014
	6.011,84

	31/3/2014
	36.504,00

	31/3/2014
	23.577,70

	31/3/2014
	8.612,16

	31/3/2014
	5.734,20

	31/3/2014
	13.380,00

	31/3/2014
	7,40

	31/3/2014
	42.780,00

	31/3/2014
	2.484,10

	31/3/2014
	277,40

	31/3/2014
	7,40

	31/3/2014
	30.811,96

	31/3/2014
	7,40

		Cofre credor: Fundo Nacional de Saúde - MS.
		Responsável: Sidney da Silva Junior (CPF XXX.721.402-XX) .
Conduta: deixar de apresentar a documentação comprobatória das despesas realizadas com recursos recebidos do Fundo Nacional de Saúde, pelo município de Quatipuru/PA, e retirar recursos financeiros do FMS, sem a comprovação das despesas.
Nexo de causalidade: a não apresentação da documentação comprobatória impediu o estabelecimento do nexo causal entre as despesas efetuadas e os recursos federais recebidos, no âmbito do Sistema Único de Saúde, não permitindo, assim, aferir a regularidade na utilização dos recursos, resultando em presunção de dano ao erário.
Culpabilidade: não há excludentes de ilicitude, de culpabilidade e de punibilidade; é razoável supor que o responsável tinha consciência da ilicitude de sua conduta; era exigível conduta diversa da praticada, qual seja, guardar, manter arquivados e apresentar, aos órgãos fiscalizadores, quando solicitados, os documentos relativos às despesas.
Encaminhamento: citação.
Em cumprimento ao pronunciamento da unidade (peça 30) , foi efetuada a citação dos responsáveis, nos moldes adiante:
 Francilene Rosa da Silva - promovida a citação da responsável, conforme delineado adiante:
	Comunicação: Ofício 28436/2021-TCU/Seproc (peça 33) 
Data da Expedição: 7/6/2021
Data da Ciência: não houve (Desconhecido) - peça 36
Observação: ofício enviado para o endereço da responsável, conforme pesquisa na base de dados no sistema da Receita Federal, custodiada pelo TCU (peça 32) 

	Comunicação: Ofício 47507/2021-TCU/Seproc (peça 39) 
Data da Expedição: 16/9/2021
Data da Ciência: não houve (Endereço insuficiente) - peça 41
Observação: ofício enviado para o endereço da responsável, conforme pesquisa na base de dados no sistema do Renach, custodiada pelo TCU (peça 38) 

	Comunicação: Edital 0030/2022-TCU/Seproc (peça 45) 
Data da Publicação: 28/1/2022 (peça 48) 
Fim do prazo para a defesa: 12/2/2022
	
 Sidney da Silva Junior - promovida a citação do responsável, conforme delineado adiante:
	Comunicação: Ofício 28432/2021-TCU/Seproc (peça 34) 
Data da Expedição: 7/6/2021
Data da Ciência: não houve (Mudou-se) - peça 35
Observação: ofício enviado para o endereço do responsável, conforme pesquisa na base de dados no sistema da Receita Federal, custodiada pelo TCU (peça 31) 

	Comunicação: Ofício 47506/2021-TCU/Seproc (peça 40) 
Data da Expedição: 16/9/2021
Data da Ciência: não houve (Não procurado) - peça 42
Observação: ofício enviado para o endereço do responsável, conforme pesquisa na base de dados no sistema do TSE, custodiada pelo TCU (peça 38) 

	Comunicação: Edital 0031/2022-TCU/Seproc (peça 46) 
Data da Publicação: 28/1/2022 (peça 47) 
Fim do prazo para a defesa: 12/2/2022

Conforme Despacho de Conclusão das Comunicações Processuais (peça 50) , as providências inerentes às comunicações processuais foram concluídas.
Transcorrido o prazo regimental, os responsáveis Francilene Rosa da Silva e Sidney da Silva Junior permaneceram silentes, devendo ser considerados revéis, nos termos do art. 12, § 3º, da Lei 8.443/1992.
ANÁLISE DOS PRESSUPOSTOS DE PROCEDIBILIDADE DA IN/TCU 71/2012
Avaliação de Viabilidade do Exercício do Contraditório e Ampla Defesa
	Verifica-se que não houve o transcurso de mais de dez anos desde o fato gerador sem que tenha havido a notificação dos responsáveis pela autoridade administrativa federal competente (art. 6º, inciso II, c/c art. 19, da IN/TCU 71/2012, modificada pela IN/TCU 76/2016) , uma vez que o fato gerador da irregularidade sancionada ocorreu até 31/3/2014, e os responsáveis foram notificados sobre a irregularidade, pela autoridade administrativa competente, conforme segue:
Francilene Rosa da Silva, por meio do ofício acostado à peça 10, recebido em 3/11/2016, conforme AR (peça 12) ; e
Sidney da Silva Junior, por meio do ofício acostado à peça 8, recebido em 22/11/2016, conforme AR (peça 9) .
Valor de Constituição da TCE
	Verifica-se, ainda, que o valor atualizado do débito apurado (sem juros) , em 1º/1/2017, é de R$ 1.516.664,75, portanto, superior ao limite mínimo de R$ 100.000,00, na forma estabelecida conforme os arts. 6º, inciso I, e 19, da IN/TCU 71/2012, modificada pela IN/TCU 76/2016.
Outros Processos/Débitos nos Sistemas do TCU com os mesmos Responsáveis
	Informa-se que não foi encontrado débito imputável aos responsáveis em outros processos no Tribunal.
EXAME TÉCNICO
Da validade das notificações:
	Preliminarmente, cumpre tecer breves considerações sobre a forma como são realizadas as comunicações processuais no TCU. A esse respeito, destacam-se o art. 179, do Regimento Interno do TCU (Resolução 155, de 4/12/2002) , e o art. 4º, inciso III, § 1º, da Resolução TCU 170, de 30 de junho de 2004, in verbis:
Art. 179. A citação, a audiência ou a notificação, bem como a comunicação de diligência, farseão:
I - mediante ciência da parte, efetivada por servidor designado, por meio eletrônico, fac-símile, telegrama ou qualquer outra forma, desde que fique confirmada inequivocamente a entrega da comunicação ao destinatário;
II - mediante carta registrada, com aviso de recebimento que comprove a entrega no endereço do destinatário;
III - por edital publicado no Diário Oficial da União, quando o seu destinatário não for localizado;
 (...) 
Art. 3º As comunicações serão dirigidas ao responsável, ou ao interessado, ou ao dirigente de órgão ou entidade, ou ao representante legal ou ao procurador constituído nos autos, com poderes expressos no mandato para esse fim, por meio de:
I - correio eletrônico, fac-símile ou telegrama;
II - servidor designado;
III - carta registrada, com aviso de recebimento;
IV - edital publicado no Diário Oficial da União, quando o seu destinatário não for localizado, nas hipóteses em que seja necessário o exercício de defesa.
Art. 4º. Consideram-se entregues as comunicações:
I - efetivadas conforme disposto nos incisos I e II do artigo anterior, mediante confirmação da ciência do destinatário;
II - realizadas na forma prevista no inciso III do artigo anterior, com o retorno do aviso de recebimento, entregue comprovadamente no endereço do destinatário;
III - na data de publicação do edital no Diário Oficial da União, quando realizadas na forma prevista no inciso IV do artigo anterior.
§ 1º O endereço do destinatário deverá ser previamente confirmado mediante consulta aos sistemas disponíveis ao Tribunal ou a outros meios de informação, a qual deverá ser juntada ao respectivo processo.
 (...) 
	Bem se vê, portanto, que a validade da citação via postal não depende de que o aviso de recebimento seja assinado pelo próprio destinatário da comunicação, o que dispensa, no caso em tela, a entrega do AR em "mãos próprias". A exigência da norma é no sentido de o Tribunal verificar se a correspondência foi entregue no endereço correto, residindo aqui a necessidade de certeza inequívoca. Não se obtendo êxito na entrega da comunicação postal, procede-se à citação por edital, publicado no Diário Oficial da União.
Da revelia dos responsáveis Francilene Rosa da Silva e Sidney da Silva Junior
No caso vertente, a tentativa de citação de cada um dos responsáveis (Francilene Rosa da Silva e Sidney da Silva Junior) se deu em endereços provenientes de pesquisas de endereços realizadas pelo TCU (vide parágrafos acima) , porquanto, devido ao insucesso de realizar a citação em endereços constantes na base de dados da Receita Federal custodiada pelo TCU (peças 31 e 32) , buscou-se a notificação em endereços provenientes das bases de dados públicas custodiadas pelo TCU (TSE e Renach - peças 37, 38, 43 e 44) e das bases de dados do próprio TCU. A entrega dos ofícios citatórios nesses endereços não ficou comprovada, razão pela qual promoveu-se a notificação por edital, publicado no Diário Oficial da União (peças 45 a 48) .
Importante destacar que, antes de se promover a citação por edital, para assegurar a ampla defesa, buscaram-se outros meios possíveis para localizar e citar os responsáveis, nos limites da razoabilidade, fazendo juntar, aos autos, informação comprobatória dos diferentes meios experimentados que restaram frustrados, tal como se demonstrou no item anterior da presente instrução (Acórdão 4851/2017-TCU-Primeira Câmara, Relator Augusto Sherman) .
Nos processos do TCU, a revelia não leva à presunção de que seriam verdadeiras todas as imputações levantadas contra os responsáveis, diferentemente do que ocorre no processo civil, em que a revelia do réu opera a presunção da verdade dos fatos narrados pelo autor (Acórdão 1009/2018-TCU-Plenário, Relator Bruno Dantas; 2.369/2013 - TCU - Plenário, Relator Benjamin Zymler, e 2.449/2013 - TCU - Plenário, Relator Benjamin Zymler) . Dessa forma, a avaliação da responsabilidade do agente não pode prescindir da prova existente no processo ou para ele carreada.
Ao não apresentar sua defesa, os responsáveis deixaram de produzir prova da regular aplicação dos recursos sob suas responsabilidades, em afronta às normas que impõem, aos gestores públicos, a obrigação legal de, sempre que demandados pelos órgãos de controle, apresentar os documentos que demonstrem a correta utilização das verbas públicas, a exemplo do contido no art. 93, do Decreto-Lei 200/1967: "Quem quer que utilize dinheiros públicos terá de justificar seu bom e regular emprego na conformidade das leis, regulamentos e normas emanadas das autoridades administrativas competentes."
Mesmo as alegações de defesa não sendo apresentadas, considerando o princípio da verdade real que rege esta Corte, procurou-se buscar, em manifestações dos responsáveis na fase interna desta TCE, se havia algum argumento que pudesse ser aproveitado a seu favor.  	No entanto, os responsáveis não se manifestaram na fase interna, não havendo, assim, nenhum argumento que possa vir a ser analisado e posteriormente servir para afastar a irregularidade apontada.
Em se tratando de processo em que a parte interessada não se manifestou acerca das irregularidades imputadas, não há elementos para que se possa efetivamente aferir e reconhecer a ocorrência de boa-fé na conduta dos responsáveis, podendo este Tribunal, desde logo, proferir o julgamento de mérito pela irregularidade das contas, conforme os termos dos §§ 2º e 6º do art. 202 do Regimento Interno do TCU (Acórdão 2064/2011-TCU-Primeira Câmara, Relator Ubiratan Aguiar; 6.182/2011 - TCU - 1ª Câmara, Relator Weder de Oliveira; 4.072/2010 - TCU - 1ª Câmara, Relator Valmir Campelo; 1.189/2009 - TCU - 1ª Câmara, Relator Marcos Bemquerer; 731/2008  TCU  Plenário, Relator Aroldo Cedraz) .
Dessa forma, os responsáveis Francilene Rosa da Silva e Sidney da Silva Junior devem ser considerados revéis, nos termos do art. 12, § 3º, da Lei 8.443/1992, devendo as contas serem julgadas irregulares, condenando-os ao débito apurado e aplicando-lhes a multa prevista no art. 57, da Lei 8.443/1992.
Prescrição da Pretensão Punitiva
	Vale ressaltar que a pretensão punitiva do TCU, conforme Acórdão 1441/2016-TCU-Plenário, Relator Benjamin Zymler, que uniformizou a jurisprudência acerca dessa questão, subordina-se ao prazo geral de prescrição indicado no art. 205, do Código Civil, que é de dez anos, contado da data de ocorrência da irregularidade sancionada, nos termos do art. 189, do Código Civil, sendo este prazo interrompido pelo ato que ordenar a citação, a audiência ou a oitiva dos responsáveis.
No caso em exame, não ocorreu a prescrição, uma vez que a irregularidade sancionada ocorreu até 31/3/2014, e o ato de ordenação da citação ocorreu em 19/5/2021.
CONCLUSÃO
	Em face da análise promovida na seção "Exame Técnico", verifica-se que os responsáveis Francilene Rosa da Silva e Sidney da Silva Junior não lograram comprovar a boa e regular aplicação dos recursos e, instados a se manifestar, optaram pelo silêncio, configurando suas revelias, nos termos do § 3º do art. 12 da Lei 8.443/1992. Ademais, inexistem nos autos elementos que demonstrem a boafé dos responsáveis ou a ocorrência de outras excludentes de culpabilidade.
Verifica-se também que não houve a prescrição da pretensão punitiva, conforme análise já realizada.
	Tendo em vista que não constam, dos autos, elementos que permitam reconhecer a boa-fé dos responsáveis, sugere-se que as suas contas sejam julgadas irregulares, nos termos do art. 202, § 6º, do Regimento Interno do TCU, com a imputação do débito atualizado monetariamente e acrescido de juros de mora, nos termos do art. 202, § 1º, do Regimento Interno do TCU, descontado o valor eventualmente recolhido, com a aplicação da multa prevista no art. 57, da Lei 8.443/1992.
Por fim, como não houve elementos que pudessem modificar o entendimento acerca das irregularidades em apuração, mantém-se a matriz de responsabilização presente na peça 27.
PROPOSTA DE ENCAMINHAMENTO
Diante do exposto, submetemos os autos à consideração superior, propondo ao Tribunal:
considerar revéis os responsáveis Francilene Rosa da Silva (CPF XXX.670.482-XX) e Sidney da Silva Junior (CPF XXX.721.402-XX) , para todos os efeitos, dando-se prosseguimento ao processo, com fulcro no art. 12, § 3º, da Lei 8.443/1992;
		julgar irregulares, nos termos dos arts. 1º, inciso I, 16, inciso III, alíneas "b" e "c", da Lei 8.443/1992, c/c os arts. 19 e 23, inciso III, da mesma Lei, as contas dos responsáveis Francilene Rosa da Silva (CPF XXX.670.482-XX) e Sidney da Silva Junior (CPF XXX.721.402-XX) , condenando-os ao pagamento das importâncias a seguir especificadas, atualizadas monetariamente e acrescidas dos juros de mora, calculadas a partir das datas discriminadas até a data da efetiva quitação do débito, fixando-lhes o prazo de quinze dias, para que comprovem, perante o Tribunal, o recolhimento das referidas quantias aos cofres do Fundo Nacional de Saúde - MS, nos termos do art. 23, inciso III, alínea "a", da citada lei, c/c o art. 214, inciso III, alínea "a", do Regimento Interno do TCU.
		Débitos relacionados à responsável Francilene Rosa da Silva (CPF XXX.670.482-XX) :
	Data de ocorrência
	Valor histórico (R$) 

	30/8/2013
	44.700,00

	6/9/2013
	29.491,00

	9/9/2013
	  5.720,08

	13/9/2013
	34.200,00

	20/9/2013
	42.780,00

	30/9/2013
	  3.393,08

	30/9/2013
	  3.393,08

	30/9/2013
	13.380,00

	11/10/2013
	29.491,00

	18/10/2013
	  5.720,08

	18/10/2013
	34.200,00

	22/10/2013
	42.780,00

	22/10/2013
	13.380,00

Valor atualizado do débito (com juros) , em 26/5/2022: R$ 517.721,04.
		Débitos relacionados ao responsável Sidney da Silva Junior (CPF XXX.721.402-XX) :
	Data de ocorrência
	Valor histórico (R$) 

	31/10/2013
	17.565,60

	31/10/2013
	17.565,60

	31/10/2013
	40.116,16

	5/11/2013
	  5.720,08

	7/11/2013
	29.491,00

	22/11/2013
	34.200,00

	26/11/2013
	13.380,00

	26/11/2013
	42.780,00

	29/11/2013
	  3.000,00

	29/11/2013
	  5.720,08

	9/12/2013
	29.491,00

	18/12/2013
	34.200,00

	18/12/2013
	34.200,00

	20/12/2013
	42.780,00

	24/12/2013
	13.380,00

	3/1/2014
	     919,70

	3/1/2014
	36.104,54

	3/1/2014
	74.528,00

	3/1/2014
	  2.400,00

	3/1/2014
	12.034,84

	3/1/2014
	  5.720,08

	15/1/2014
	29.491,00

	24/1/2014
	42.780,00

	24/1/2014
	34.200,00

	24/1/2014
	13.380,00

	4/2/2014
	  5.720,08

	19/2/2014
	29.491,00

	19/2/2014
	36.504,00

	21/2/2014
	42.780,00

	31/3/2014
	  6.011,84

	31/3/2014
	36.504,00

	31/3/2014
	23.577,70

	31/3/2014
	  8.612,16

	31/3/2014
	  5.734,20

	31/3/2014
	13.380,00

	31/3/2014
	         7,40

	31/3/2014
	42.780,00

	31/3/2014
	  2.484,10

	31/3/2014
	     277,40

	31/3/2014
	         7,40

	31/3/2014
	30.811,96

	31/3/2014
	         7,40

Valor atualizado do débito (com juros) , em 26/5/2022: R$ 1.514.692,76.
aplicar individualmente aos responsáveis Francilene Rosa da Silva (CPF XXX.670.482-XX) e Sidney da Silva Junior (CPF XXX.721.402-XX) , a multa prevista no art. 57, da Lei 8.443/1992, c/c o art. 267, do Regimento Interno do TCU, fixando-lhes o prazo de quinze dias, a contar da notificação, para que comprovem, perante o Tribunal (art. 214, III, alínea "a", do Regimento Interno do TCU) , o recolhimento das dívidas aos cofres do Tesouro Nacional, atualizadas monetariamente desde a data do acórdão que vier a ser proferido por este Tribunal até a data do efetivo recolhimento, se paga após o vencimento, na forma da legislação em vigor;
	autorizar, desde logo, a cobrança judicial das dívidas, caso não atendidas as notificações, na forma do disposto no art. 28, inciso II, da Lei 8.443/1992;
autorizar também, desde logo, se requerido, com fundamento no art. 26, da Lei 8.443, de 1992, c/c o art. 217, §1º, do Regimento Interno do TCU, o parcelamento das dívidas em até 36 parcelas, incidindo, sobre cada parcela, corrigida monetariamente, os correspondentes acréscimos legais, fixando-lhes o prazo de quinze dias, a contar do recebimento da notificação, para comprovarem, perante o Tribunal, o recolhimento da primeira parcela, e de trinta dias, a contar da parcela anterior, para comprovarem o recolhimento das demais parcelas, devendo incidir, sobre cada valor mensal, atualizado monetariamente, os juros de mora devidos, no caso do débito, na forma prevista na legislação em vigor, alertando os responsáveis de que a falta de comprovação do recolhimento de qualquer parcela importará o vencimento antecipado do saldo devedor, nos termos do § 2º do art. 217 do Regimento Interno deste Tribunal;
enviar cópia do Acórdão a ser prolatado à Procuradoria da República no Estado do Pará, nos termos do § 3º do art. 16 da Lei 8.443/1992, c/c o § 7º do art. 209 do Regimento Interno do TCU, para adoção das medidas cabíveis;
enviar cópia do Acórdão que vier a ser proferido ao Fundo Nacional de Saúde - MS e aos responsáveis, para ciência;
informar à Procuradoria da República no Estado do Pará, ao Fundo Nacional de Saúde - MS e aos responsáveis que a presente deliberação, acompanhada do Relatório e do Voto que a fundamenta, está disponível para a consulta no endereço www.tcu.gov.br/acordaos, além de esclarecer que, caso requerido, o TCU poderá fornecer, sem custos, as correspondentes cópias, de forma impressa; e
informar à Procuradoria da República no Estado do Pará que, nos termos do parágrafo único do art. 62 da Resolução TCU 259/2014, os procuradores e membros do Ministério Público credenciados nesta Corte podem acessar os presentes autos de forma eletrônica e automática, ressalvados apenas os casos de eventuais peças classificadas como sigilosas, as quais requerem solicitação formal.
	É o Relatório.

não há

Subprocurador-Geral Lucas Rocha Furtado.

TOMADA DE CONTAS ESPECIAL. FUNDO NACIONAL DE SAÚDE. NÃO COMPROVAÇÃO DA REGULAR APLICAÇÃO DOS RECURSOS FEDERAIS REPASSADOS. CITAÇÃO. REVELIA. CONTAS IRREGULARES. DÉBITO. MULTA. COMUNICAÇÕES

TOMADA DE CONTAS ESPECIAL (TCE)

Secretaria de Controle Externo de Tomada de Contas Especial (SecexTCE).

Trata-se de tomada de contas especial instaurada pelo Fundo Nacional de Saúde - FNS/MS em desfavor dos ex-secretários municipais de saúde do município de Quatipuru/PA, Sra. Francilene Rosa da Silva (gestão 1º/1/2013 a 25/10/2013) e Sr. Sidney da Silva Júnior (gestão 29/10/2013 a 23/2/2014) , em razão da não comprovação da regular aplicação dos recursos repassados pela União, por intermédio do FNS/MS, ao referido município, nos exercícios de 2013 e 2014.
2.	Conforme consta da matriz de responsabilização elaborada pelo tomador de contas (peça 18) , o fundamento para a instauração da presente tomada de contas especial foi a constatação da seguinte irregularidade:
3.1. Ausência da documentação comprobatória das despesas realizadas. Retirada financeira, via transferência bancária, sem comprovação das despesas.
3.	No âmbito do Tribunal, foram devidamente promovidas as citações da Sra. Francilene Rosa da Silva e do Sr. Sidney da Silva Junior (despacho de conclusão das comunicações processuais à peça 50) , em face da não apresentação de documentos comprobatórios das despesas com recursos repassados, na modalidade fundo a fundo, pelo FNS ao Fundo de Saúde de Quatipuru/PA, evidenciado nas constatações do Relatório de Auditoria do Denasus 15.234 (peça 3) .
4.	Transcorrido o prazo regimental, os responsáveis permaneceram silentes.
5.	Em análise de mérito do processo, a Secretaria de Controle Externo de Tomada de Contas Especial - SecexTCE, em pareceres uniformes (peças 51 a 53) , acolhidos pelo Ministério Público junto ao TCU - MPTCU (peça 54) , propôs, em síntese: i) considerar revéis os responsáveis, para todos os efeitos, dando-se prosseguimento ao processo; ii) julgar irregulares as contas dos responsáveis, condenando-os ao pagamento do débito, discriminado conforme período de gestão; iii) aplicar aos responsáveis a multa prevista no art. 57 da Lei 8.443/1992, tendo em vista a não ocorrência da prescrição da pretensão punitiva, conforme Acórdão 1441/2016-TCU-Plenário (Rel. Min. Benjamin Zymler) .   
6.	Desde já declaro minha anuência aos pareceres nos autos (peças 51 a 54) , por seus fundamentos. Adoto o pronunciamento da SecexTCE (peça 51) como minhas razões de decidir, sem prejuízo de breves destaques e comentários.
7.	Conforme bem registrado pela unidade técnica, o art. 9º, caput e inciso III, da Lei 8.080/1990, estabelece que compete ao secretário municipal de saúde a gestão do Sistema Único de Saúde - SUS na esfera municipal, devendo tal gestor ser responsabilizado quando constatada a existência de evidências de conduta omissiva ou comissiva em eventuais práticas ilícitas apuradas.
8.	Dessa forma, cabia aos responsáveis arrolados, na qualidade de secretários municipais de saúde de Quatipuru/PA, demostrar, por meio de documentação exigida na legislação de regência, a boa e regular aplicação dos recursos públicos federais geridos.
9.	No âmbito do já citado Relatório de Auditoria do Denasus nº 15.234 (peça 3) , foram apontadas diversas constatações, do ponto de vista do controle social, controle interno, fundo municipal de saúde e processos licitatórios. Destaco o seguinte trecho da conclusão do relatório:
Desde 2013 o Município vive uma grave instabilidade na Gestão Pública, fato que está provocando impacto negativo ético, financeiro e social à comunidade como um todo, pois, pelo menos na Saúde, a situação é de pleno descrédito com os fornecedores, fato que vem causando dificuldades de abastecimento de medicamentos, material técnico e demais produtos necessários ao desempenho das ações de saúde. A rotatividade de Secretários de Saúde (de 2013 até o 1º trimestre de 2015 assumiram 5 Secretários de Saúde) , está prejudicando não somente a manutenção das ações implantadas e implementadas, como causando o sumiço dos documentos que pertencem à administração pública, pois a auditoria ``in loco`` vivenciou a dificuldade em obter a documentação para análise, assim como, a retirada de equipamentos de informática, como foi o caso do Kit do Programa de Inclusão Digital - PID, equipamento este destinado ao Conselho Municipal de Saúde. Ainda, mediante às dificuldades apresentadas foram constatados fatos como: retiradas no valor de R$ 172.202,96 (cento e setenta e dois mil, duzentos e dois reais e noventa e seis centavos) , sem a devida comprovação das despesas, em um período de 12 (doze) dias de troca de Gestão no exercício de 2014; descontos com INSS, Consignados e Contribuição Sindical na folha de pagamento, sem o devido repasse/recolhimento aos Órgãos competentes; não comprovação dos documentos de despesas de pagamentos no valor de R$ 366.053,24 (trezentos e sessenta e seis mil, cinquenta e três reais e vinte e quatro centavos) , no 1° trimestre de 2015, e, no valor de R$ 666.217,84 (seiscentos e sessenta e seis mil, duzentos e dezessete reais e oitenta e quatro centavos) , no 3° trimestre de 2014; pagamento em dinheiro descumprindo a legislação; informações irregulares sobre os valores aplicados no Sistema de Informações sobre Orçamento Público em Saúde - SIOPS, no 3º quadrimestre de 2013, assim como a não apresentação dos processos licitatórios solicitados para análise, pela Equipe de Auditoria
10.	Conforme consta do Relatório do Tomador de Contas (peça 19, p. 9-11) , diversos documentos, com cópia do relatório do Denasus, foram expedidos aos responsáveis visando à regularização das contas e o ressarcimento do dano, porém não foram acostados aos autos qualquer defesa ou justificativa. No âmbito do TCU, os responsáveis, devidamente citados, também não se manifestaram.
11.	Desse modo, ante a revelia caracterizada e tendo em vista a inexistência de elementos que possam efetivamente aferir e reconhecer a ocorrência de boa-fé na conduta dos responsáveis, cabe o julgamento pela irregularidade das contas.
12.	Relativamente ao tema da prescrição, apresento considerações específicas, que venho registrando em processos de minha relatoria, conforme trecho do Voto que conduzi no Acórdão 1620/2022-TCU-Segunda Câmara (TC Processo 022.595/2020-1) :
16. No tocante à prescrição da pretensão punitiva, este Tribunal continua aplicando o entendimento fixado no Acórdão 1441/2016-TCU-Plenário, relator Ministro Benjamin Zymler, redator Ministro Walton Alencar Rodrigues, no sentido de que se subordina ao prazo geral de prescrição indicado no art. 205 do Código Civil, a contar da data do fato, com uma única causa interruptiva, que é a citação ou audiência. 
17. Quanto à prescrição da pretensão ressarcitória, esta Corte de Contas continua aplicando o entendimento fixado no Acórdão 2709/2008-TCU-Plenário, da relatoria do Ministro Benjamin Zymler, que se alinhou ao entendimento em vigor no Supremo Tribunal Federal - STF - naquela época, fixado no julgamento do Mandado de Segurança 26.210, da relatoria do Ministro Ricardo Lewandowski, julgado em 04.09.2008, no sentido de que a pretensão de ressarcimento ao erário era imprescritível. 
18. Contudo, ambos entendimentos não são aplicados pelo STF. 
19. A partir do julgamento do Mandado de Segurança 32.201, relator Ministro Roberto Barroso, em 21.03.2017, o STF passou a aplicar as regras da Lei 9.873/1999 como parâmetro para reger a prescrição da pretensão punitiva no âmbito desta Corte de Contas, cujo prazo é de 5 anos, a contar da data do fato. 
20. Mais recentemente, em julgamento concluído em 11.11.2021, o STF apreciou a ADI 5509, relator Ministro Edson Fachin, na qual, sintetizou, nos termos do voto do relator, "a orientação aplicável para a fixação e a contagem dos prazos prescricionais das ações de competência do Tribunal de Contas". 
21. Assim, em resumo, o STF, com fundamento na aplicação combinada da Lei 9.873/1999 com a Lei 8.443/1992 (Lei Orgânica do TCU) e com o entendimento adotado por aquela Suprema Corte no Recurso Extraordinário 636.553, fixou o prazo de prescrição relativo aos processos dos Tribunais de Contas em cinco anos, a contar do vencimento do prazo para prestar contas ou, não havendo o dever de prestar contas, a partir da ciência do fato ilícito pelo TCU. Ou seja, trata-se de entendimento que se aplica tanto à prescrição da pretensão ressarcitória quanto à prescrição da pretensão punitiva. 
22. Por essa razão, tenho entendimento idêntico ao que foi sustentado pelo Ministro Raimundo Carreiro no voto complementar que submeteu à apreciação desta Corte na Sessão Plenária de 1º.12.2022, nos autos do TC-Processo 000.006/2017-3, no qual, após apresentar a evolução da jurisprudência do STF sobre o assunto, Sua Excelência propôs que o entendimento fixado pelo STF na citada ADI 5509 fosse aplicado, de imediato, aos processos em tramitação no TCU. 
23. No entanto, na Sessão Plenária de 09.03.2022, quando da retomada do julgamento do aludido processo, em virtude de pedido de vista de vários ministros, foi prolatado o Acórdão 459/2022-TCU-Plenário, relator Ministro Raimundo Carreiro, revisor Ministro Walton Alencar Rodrigues, no qual esta Corte entendeu por bem não apreciar o mérito da questão naquela oportunidade. Na mesma assentada, decidiu expedir comando à Segecex para a formação de grupo técnico de trabalho para que apresente projeto de ato normativo disciplinando "o tema da prescrição da pretensão ressarcitória e da prescrição da pretensão punitiva no âmbito do controle externo, tendo por base jurisprudência predominante do Supremo Tribunal Federal, adequando-a às especificidades das diversas formas de atuação do Tribunal de Contas da União". 
24. Registro que não proferi voto no julgamento que aprovou o citado Acórdão 459/2022-TCU-Plenário, tendo em vista que meu antecessor no cargo de Ministro desta Corte de Contas, o Ministro Raimundo Carreiro, na condição de relator do aludido processo, já havia votado. 
25. Consequentemente, este Tribunal de Contas continua a aplicar o prazo de 10 anos, a contar da data do fato, para a prescrição da pretensão punitiva, conforme decidido no citado Acórdão 1441/2016-TCU-Plenário, e a imprescritibilidade no tocante à pretensão de ressarcimento ao erário, nos termos decididos no Acórdão 2709/2008-TCU-Plenário, ratificado pelo recente Acórdão 459/2022-TCU-Plenário. 
13.	Feitas essas considerações, verifico que, no caso concreto, segundo a jurisprudência do TCU, firmada no Acórdão 1441/2016-TCU-Plenário, não restou configurada a prescrição da pretensão punitiva, conforme já apontado no exame da SecexTCE: "no caso em exame, não ocorreu a prescrição, uma vez que a irregularidade sancionada ocorreu até 31/3/2014, e o ato de ordenação da citação ocorreu em 19/5/2021".
14.	Dessa forma, alinho-me ao posicionamento da SecexTCE (peça 51) , no sentido de julgar irregulares as contas dos responsáveis, condenando-os ao pagamento do débito, conforme discriminado no Relatório, e aplicando-lhes a multa prevista no art. 57 da Lei 8.443/1992.   
15.	Ante o exposto, Voto por que o Tribunal adote o Acórdão que ora submeto à apreciação deste Colegiado.
TCU, Sala das Sessões, em 4 de outubro de 2022.
ANTONIO ANASTASIA 
Relator